最高法院刑事判決　　　　　　　九十四年度台上字第八二六號
　　上　訴　人　乙○○
　　　　　　　　　　　　3段3.
　　選任辯護人　陳振東律師
　　上　訴　人　甲○○
　　　　　　　　　　　　11弄.
　　　　　　　　戊○○
　　　　　　　　　　　　樓
　　　　　　　　丁○○
　　　　　　　　丙○○
　　　　　　　　　　　　32號.
　　　　　　　　庚○○
　　　　　　　　　　　　路2段.
上列上訴人等因妨害自由案件，不服台灣高等法院中華民國九十
三年一月三十日第二審判決（九十二年度上訴字第三三０四號，
起訴案號：台灣台北地方法院檢察署九十一年度偵字第一四三七
二號），提起上訴，本院判決如下：
    主  文
原判決關於乙○○、甲○○、戊○○、丁○○、丙○○部分撤銷
，發回台灣高等法院。
原審及第一審關於庚○○部分之判決均撤銷，庚○○公訴不受理
。
    理  由
一、發回部分（即上訴人乙○○、甲○○、戊○○、丁○○、丙
○○部分）：
本件原判決認定上訴人甲○○於民國八十八年底，因自前立法院
第四屆立法委員羅福助之助理己○○（已撤回上訴，判處罪刑確
定）處得悉「板橋開發建設股份有限公司」（下稱板開公司）總
經理陳專昱向羅福助所提之有關「佑筌科技股份有限公司」負責
人吳京遂積欠板開公司新台幣（下同）一億一千萬元之債務糾葛
陳情案，在法院審理中，因認該案債務金額甚鉅，介入調處應可
從中漁利，乃與己○○、曾任立委羅福助司機即上訴人戊○○（
綽號「阿勇」）、乙○○、丁○○及庚○○（已死亡，改判不受
理，詳如後述）等人基於犯意聯絡，先由己○○取得板開公司出
具代為催討債款之委託書，並得知板開公司之款項曾匯至吳京遂
女友即被害人蔡佳君之帳戶，由甲○○透過某不知名之徵信社之
成年人員共同竊錄得蔡佳君平時非公開之電話談話，查知蔡佳君
所使用之自小客車車牌號碼為ＤＵ－五一一五，及蔡佳君買賣股
票賺錢等關於其本人具有隱私之相關資訊後，多次聚首於台北市
○○○路之「皇家西餐廳」，共謀以強押蔡佳君之方式，迫使吳
京遂出面解決上開債務問題以取得債款。於八十九年一月間某日
，乙○○於無意中發現蔡佳君之前開座車，經尾隨前開自小客車
，得知蔡佳君之住所在北投區○○○路二號。八十九年一月二十
八日，己○○、甲○○、丁○○、乙○○、戊○○及庚○○等人
在「皇家西餐廳」聚會，共同謀議當晚即將蔡佳君挾持至戊○○
前曾聽聞庚○○提及而提議之北投區○○路四十五號廢棄日式空
屋，並決定由甲○○、丁○○、乙○○、丙○○（綽號「獷仔」
）、庚○○等人實際負責執行。當晚二十時許，甲○○電召當時
尚不知情之丙○○駕駛車牌號碼ＷＯ－八０九二號自小客車至「
皇家西餐廳」搭載伊與丁○○至蔡佳君前開住所，乙○○則自行
騎機車前往，當晚二十一時許，四人抵達蔡佳君住所會合後，甲
○○即命丁○○、丙○○隨其先進入蔡佳君住所地下室Ｂ３停車
場埋伏，並要自行騎乘機車先抵達蔡佳君住所之乙○○在外駕駛
車號ＷＯ－八０九二號自小客車伺機接應，當晚二十一時五十分
許，蔡佳君駕駛車牌號碼ＤＵ－五一一五號自小客車駛抵住所地
下室Ｂ３停車場，甲○○、丁○○、丙○○隨即一擁而上，甲○
○、丁○○將蔡佳君強拉回其座車後座，並分坐蔡佳君兩側，同
時按壓蔡佳君頭部朝下而達控制其行動自由之目的，丙○○隨即
將該車駛出地下室Ｂ３停車場並朝士林、北投方向駛去，甲○○
於行車途中則以電話聯絡庚○○以確認預備拘禁蔡佳君之空屋地
點，而在外等候之乙○○，見渠等將蔡佳君所駕駛之上開自小客
車駛出，乃駕駛車號ＷＯ－八０九二號自小客車緊跟於後。嗣渠
等駛抵通往北投區○○路四十五號之空屋前的小路，庚○○已在
該處等候，甫抵廢棄之日式空屋，蔡佳君一下車，乙○○即以空
寶特瓶敲擊蔡佳君之肩膀謂：「你騙人家這麼多錢！」，甲○○
並即指示丙○○、乙○○速將蔡佳君之自小客車駛往台北市松山
機場停車場棄置，便與丁○○將蔡佳君強押至廢棄之日式空屋內
，期間為使蔡佳君心生畏懼，更由丁○○以在現場工具箱內尋獲
之膠帶矇住蔡佳君雙眼，再以其所預備之手銬銬住蔡佳君雙手，
並因而造成蔡佳君受有臉部瘀傷２〤０．５公分，右膝瘀傷３〤
１公分等傷害（傷害部分未據被害人蔡佳君告訴），嗣甲○○、
丁○○又以「如未能於隔日中午前匯款一億二千萬元至指定帳戶
，就永遠回不去了」等加害生命之事，恫嚇蔡佳君，復為加深蔡
佳君之恐懼，又持刀在蔡佳君手背上抹劃，並續以「是否知道白
曉燕是怎麼死的」、「須電話聯絡吳京遂匯款一億二千萬元，否
則就一槍把你斃了」等語要脅，繼之又播放蔡佳君遭竊錄之非公
開性的電話通訊，致蔡佳君心生畏懼，而生危害其安全，嗣蔡佳
君乃跪求甲○○將伊釋放，並應允聯絡吳京遂匯款。又翌日（即
八十九年一月二十九日）凌晨零時許，乙○○與丙○○將蔡佳君
之上開自小客車棄置松山機場停車場後，乙○○並以電話聯絡己
○○，告知己○○已將蔡佳君綁至北投之廢棄日式空屋等情。當
日（二十九日）上午，甲○○確定蔡佳君同意聯絡吳京遂付款後
，即以電話聯繫庚○○駕駛不詳車號之自小客車前來載送渠等與
仍被矇著雙眼之蔡佳君下山，並將前情通知己○○，同日上午十
時二十分許，甲○○要丁○○在蔡佳君手臂上寫下由己○○提供
之0000－000000號行動電話門號，並再對蔡佳君恫稱
：「務須撥打該行動電話門號確定匯款帳戶，如膽敢報警將把她
『打掛』」等語後，始在北投區○○路○段某處將蔡佳君釋放。
蔡佳君於八十九年一月二十九日十六時許，撥打上開0000－
000000號行動電話門號後，由不知蔡佳君曾遭挾持之陳專
昱處取得彰化銀行敦化分行00000000000－000，
戶名黃仲恆之匯款帳號，並於八十九年一月三十一日報警處理，
惟經警查無所獲，嗣因己○○於九十一年七月五日經檢察官偵訊
時，表示同意適用證人保護法第十四條規定，於其供述相關之具
體事證，因而得以追訴其他共犯時，減輕或免除其刑後，己○○
始同意就案情之重要事項及其他共犯之犯罪事證為供述，並供出
共同挾持蔡佳君以非法方法剝奪其行動自由之共犯戊○○、乙○
○、甲○○、丁○○等資料供警追查而查獲等情，因而維持第一
審關於論處甲○○、丁○○、丙○○、戊○○、乙○○共同以非
法方法，剝奪人之行動自由（甲○○累犯）罪刑部分之判決，駁
回其五人在第二審之上訴，固非無見。
惟查：(一)、有罪判決書所記載之犯罪事實，為論罪科刑適用法律
之基礎，故凡與適用法令有關之重要事項，必須詳加認定，明確
記載，然後明認定犯罪事實所憑之證據及認定之理由，始足為
適用法令之依據。又供犯罪所用之物，以屬於犯人者為限，始得
宣告沒收，此項事實必須於有罪判決書內為明確之認定記載，始
為適法。原判決事實欄僅認定記載甲○○、丁○○以「如未能於
隔日中午前匯款一億二千萬元至指定帳戶，就永遠回不去了」等
加害生命之事，恫嚇被害人蔡佳君，復為加深被害人之恐懼，又
持刀在被害人手背上抹劃，並續以「是否知道白曉燕是怎麼死的
」、「須電話聯絡吳京遂匯款一億二千萬元，否則就一槍把你斃
了」等語要脅……等情。並未明確認定記載該刀子究屬何人所有
，自不足為適用刑法第三十八條第一項第二款宣告沒收之依據，
已有可議。原判決理由四又謂刀子一支係上訴人等所有，且係供
犯罪所用之物，依刑法第三十八條第一項第二款規定予以宣告沒
收，該項理由之說明亦失其依據。(二)、就被害人對於被告、共同
被告對於其他共同被告之案件而言，為被告以外之第三人，本質
上均屬於證人，為確保被告對證人之詰問權，證人於審判中，應
依法定程序，到場具結陳述，並接受被告之詰問，其陳述始得作
為認定被告犯罪事實之判斷依據。原判決採被害人蔡佳君之指述
，及共同被告己○○、丁○○、丙○○、庚○○之部分自白，為
上訴人等各別論罪之依據，然其等之陳述未盡相符，非無矛盾，
上訴人戊○○於原審請求對其他共同被告以證人之身分給予詰問
（原審卷第七十九頁），原審於九十二年九月一日修正刑事訴訟
法全部實施後之九十二年十月二十八日行準備程序，及九十三年
一月十六日審理時，就各個上訴人部分調查其他共同被告時，未
依法準用有關證人之規定，命其具結，並給予詰問之機會，亦未
傳訊被害人命其具結作證，予上訴人等詰問辯白之機會，遽採其
他共同被告之自白及被害人之指述，為各上訴人論罪之主要證據
，亦有未合。乙○○、甲○○、戊○○、丁○○、丙○○上訴意
旨，分別指摘原判決關於其本人部分不當，尚非全無理由，應認
原判決關於其五人部分有撤銷發回更審之原因。至原判決對於其
五人不另為無罪之諭知部分，基於審判不可分之原則，併予發回
，附此明。
二、改判部分（即上訴人庚○○部分）：
按被告死亡者，應諭知不受理之判決，刑事訴訟法第三百零三條
第五款定有明文。被告在第二審判決後，合法上訴，於第三審法
院繫屬中死亡者，依同法第三百九十四條第一項但書、第三百九
十三條第五款、第三百九十八條第三款、第三百八十七條之規定
，第三審之審判亦有上開條款之適用。上訴人庚○○經原審維持
第一審論處其共同以非法方法，剝奪人之行動自由罪刑部分之判
決，而駁回其在第二審之上訴後，合法提起第三審上訴，於九十
三年二月十七日繫屬於本院，嗣其於九十三年三月十日死亡，有
台北縣貢寮鄉戶政事務所九十三年十二月十六日北縣貢戶字第０
九三０００二一八一號函檢送之戶籍資料附卷可稽。依上開說明
，自應由本院將原審及第一審關於庚○○部分之判決予以撤銷，
另為不受理之判決。
據上論結，應依刑事訴訟法第三百九十七條、第四百零一條、第
三百九十八條第三款、第三百八十七條、第三百零三條第五款，
判決如主文。
中　　華　　民　　國　九十四　年　　二　　月  二十四  日
                      最高法院刑事第十一庭
                          審判長法官  陳　正　庸
                                法官  賴　忠　星
                                法官  王　居　財
                                法官  林　開　任
                                法官  林　立　華
      本件正本證明與原本無異
                                      書  記  官
中　　華　　民　　國　九十四　年　　三　　月    四  　日
                                                Ｍ
